ACORDAO-COMPLETO-2356399

ACÓRDÃO 8801/2019 ATA 31/2019 - PRIMEIRA CÂMARA

VISTOS, relatados e discutidos estes autos de tomada de contas especial instaurada pelo Ministério do Desenvolvimento Agrário (MDA) , em virtude da omissão no dever de prestar contas dos recursos transferidos por meio do Contrato de Repasse 0279.326-13/2008, firmado com o Centro de Estudos Ligados a Técnicas Alternativas (CELTA) ,
ACORDAM os Ministros do Tribunal de Contas da União, reunidos em sessão da Primeira Câmara, ante as razões expostas pelo Relator, em:
9.1. julgar regulares com ressalva, nos termos do arts. 1º, inciso I, e 16, inciso II, e 23, inciso II, da Lei 8.443/1992, c/c os arts. 1º, inciso I, 208 e 214, inciso II, do Regimento Interno, as contas do Centro de Estudos Ligados a Técnicas Alternativas - CELTA (CNPJ 05.920.411/0001 19) , dando-lhe quitação;
9.2. julgar irregulares, com fundamento nos arts. 1º, I, e 16, III, "a", da Lei 8.443/1992, c/c os arts. 19, parágrafo único, e 23, III, da mesma lei, e com arts. 1º, I, e 209, I, 210, parágrafo segundo, e 214, III, do RI/TCU, as contas dos Srs. Josivaldo Rodrigues de Macedo (CPF XXX.975.993-XX) e Gicélio Teixeira Arraes (CPF XXX.034.194-XX) e da Sra. Maria Ascelina Batista (CPF XXX.604.973-XX) , Coordenadores Gerais do Centro de Estudos Ligados a Técnicas Alternativas - CELTA (CNPJ 05.920.411/0001 19) , à época dos fatos;
9.3. aplicar, individualmente, aos Srs. Josivaldo Rodrigues de Macedo (CPF 298.975.993 04) e Gicélio Teixeira Arraes (CPF XXX.034.194-XX) e a Sra. Maria Ascelina Batista (CPF XXX.604.973-XX) , multa no valor de R$ 10.000,00 (dez mil reais) , com fulcro no art. 58, I, da Lei 8.443/1992, fixando-lhes o prazo de quinze dias, a contar da notificação, para que comprovem, perante o Tribunal (art. 214, III, a, do Regimento Interno do TCU) , o recolhimento da dívida aos cofres do Tesouro Nacional, atualizada monetariamente desde a data desta deliberação até a do efetivo recolhimento, se pagas após o vencimento, na forma da legislação em vigor;
9.4. autorizar, desde logo, a cobrança judicial das dívidas, caso não atendidas as notificações, na forma do disposto no art. 28, inciso II, da Lei nº 8.443/92;
9.5. autorizar também, desde logo, se requerido, com fundamento no art. 28, inciso I, da Lei 8.443, de 1992 c/c o art. 217, §§ 1º e 2º do Regimento Interno, o parcelamento da dívida em até 36 parcelas, fixando-lhes o prazo de quinze dias, a contar do recebimento da notificação, para comprovarem perante o Tribunal o recolhimento da primeira parcela, e de trinta dias, a contar da parcela anterior, para comprovar os recolhimentos das demais parcelas, atualizadas monetariamente, na forma prevista na legislação em vigor, alertando o responsável de que a falta de comprovação do recolhimento de qualquer parcela importará o vencimento antecipado do saldo devedor, nos termos do § 2º do art. 217 do Regimento Interno deste Tribunal; e
9.6 dar ciência desta deliberação ao Ministério da Agricultura, Pecuária e Abastecimento e aos responsáveis, informando que a presente deliberação, acompanhada do relatório e do voto que a fundamenta, está disponível para a consulta no endereço www.tcu.gov.br/acordaos, além de esclarecer que, caso requerido, o TCU poderá fornecer sem custos as correspondentes cópias, de forma impressa.

Tomada de contas especial instaurada em virtude da omissão no dever de prestar contas dos recursos transferidos por meio do Contrato de Repasse para a realização de capacitação e intercâmbio para o fortalecimento dos agricultores familiares/pequenos produtores das comunidades tradicionaisquilombolas e indígenas e demais públicos do Território Vale do Rio Guaribas.

Primeira Câmara

Entidades/órgãos do Governo do Estado do Piauí.

3. Interessados/Responsáveis:
3.1. Interessado: Superintendência da Caixa Econômica Federal No Estado do Piauí (00.360.305/2655-90)
3.2. Responsáveis: Centro de Estudos Ligados a Técnicas Alternativas (05.920.411/0001-19); Francisco de Assis da Silva (XXX.308.643-XX); Gicelio Teixeira Arraes (XXX.034.194-XX); Josivaldo Rodrigues de Macedo (XXX.975.993-XX); Maria Ascelina Batista (XXX.604.973-XX); Rita de Cacia Macedo (XXX.303.773-XX).

13.1. Ministros presentes: Walton Alencar Rodrigues (Presidente), Benjamin Zymler (Relator) e Bruno Dantas.
13.2. Ministro-Substituto convocado: Augusto Sherman Cavalcanti.

ACORDAO-COMPLETO-2396853

Acórdão de Relação 4321/2020 - Primeira Câmara

Acórdão de Relação

BENJAMIN ZYMLER

Adoto como parte do relatório a instrução elaborada no âmbito da Secretaria de Controle Externo de Tomada de Contas Especial (peça 47) , cuja proposta de encaminhamento contou com a anuência do titular da unidade técnica (peça 49) :
"INTRODUÇÃO
1.	Trata-se de Tomada de Contas Especial instaurada pelo Ministério do Desenvolvimento Agrário (MDA) , em desfavor dos Srs. Francisco de Assis Silva, falecido (CPF XXX.308.643-XX) , Josivaldo Rodrigues de Macedo (CPF XXX.975.993-XX) , Gicélio Teixeira Arres (CPF 536.034.19472) e Maria Ascelina Batista (CPF XXX.604.973-XX) , então Coordenadora-Geral do Centro de Estudos Ligados a Técnicas Alternativas - CELTA (CNPJ 05.920.411/000119) , em razão da omissão do dever de prestar contas dos recursos do objeto do Contrato de Repasse 0279.32613/2008-Siafi 644367 (peça 3, p. 82-85, e peça 4, p. 114) , firmado entre o Ministério do Desenvolvimento Agrário (MDA) , representado pela Caixa Econômica Federal (CAIXA) , e o Centro de Estudos Ligados a Técnicas Alternativas (CELTA) , que tinha por objeto a transferência de recursos financeiros da União para a execução de realização de capacitação e intercâmbio para o fortalecimento dos agricultores familiares/pequenos produtores das comunidades tradicionais quilombolas e indígenas e demais públicos do Território Vale do Rio Guaribas, bem como a implantação de mandalas em comunidades quilombolas e a manutenção dos escritórios do colegiado e do Território, no Estado do Piauí, conforme Plano de Trabalho (peça 3, p. 46-78) .
HISTÓRICO
2.	O referido contrato de repasse foi firmado no valor de R$ 191.430,00 à conta do contratante e R$ 6.280,84 a título de contrapartida. Teve vigência de 31/12/2008 a 23/2/2017 (peça 4, p. 12 e 41) . Foi emitida a Ordem Bancária 2009OB800052, de 13/3/2009, no valor de R$ 191.304,00 (peça 4, p. 75) .
3.	No Parecer Circunstanciado - TCE da Caixa (peça 2, p. 7-9) , datado de 25/4/2017, ficou consignado, entre outras informações, que:
a) em 12/8/2009 foram desbloqueados RS 118.724,20;
b) os saques dos recursos ocorreram no período de 19/8/2009 a 23/2/2011, totalizando R$ 112.197,09;
c) o fato que ensejou a instauração de TCE foi a não apresentação da prestação de contas parcial dos recursos desbloqueados, bem como do Relatório de Execução de Atividades.
4.	Os Srs. Francisco de Assis Silva, falecido, Josivaldo Rodrigues de Macedo e Gicélio Teixeira Arres e as Sras. Rita de Cácia Macedo e Maria Ascelina Batista, então CoordenadoraGeral do Centro de Estudos Ligados a Técnicas Alternativas - CELTA foram notificados acerca da necessidade de apresentação da prestação de contas parcial dos recursos do contrato de repasse ou devolução do valor sacado à conta da União (peça 2, p. 19-57) .
5.	Diante do não saneamento das irregularidades apontadas e da não devolução dos recursos, instaurou-se tomada de contas especial (peça 5, p. 25-28) . No relatório de TCE concluiu-se que o prejuízo importaria no valor dos recursos sacados (R$ 116.643,30) , tendo sido imputada responsabilidade:
a) ao Sr. Francisco de Assis Silva (falecido) , na pessoa de sua ex-convivente, Sra. Luisa Maria de Souza, visto que foi o signatário do contrato de repasse e gestor da CELTA à época da liberação dos recursos, dispondo de tempo e recursos suficientes para a execução e conclusão do objeto do contrato de repasse e a ele cabia prestar contas dos recursos recebidos;
b) ao Sr. Josivaldo Rodrigues de Macedo solidariamente com o Sr. Gicélio Teixeira Arraes e Sra. Maria Ascelina Batista, sucessores do Sr. Francisco de Assis Silva na gestão da CELTA, pois deveriam finalizar a execução do objeto e prestar contas dos recursos recebidos, ou adotar medidas a fim de resguardar o Erário; e
c) ao Centro de Estudos Ligados a Técnicas Alternativas (CELTA) , considerando que na qualidade de pessoa jurídica de direito privado destinatária de transferências voluntárias de recursos federais responde solidariamente com seus administradores pelos danos causados ao erário na aplicação desses recursos, nos termos da Súmula TCU 286.
6.	O Relatório de Auditoria 78/2017 da Secretaria de Controle Interno/PR (peça 5, p. 4042) atestou a existência de elementos fáticos e jurídicos que indicaram omissão no dever de prestar contas e dano ao Erário. Após serem emitidos o Certificado de Auditoria, o Parecer do Dirigente e o Pronunciamento Ministerial (peça 5, p. 43-46 e 49) , o processo foi remetido a esse Tribunal.
7.	Na instrução inicial (peças 7 e 11) , analisando-se os documentos nos autos, concluiu-se pela necessidade de realização de citação do Centro de Estudos Ligados a Técnicas Alternativas (CELTA) e de audiência dos Srs. Josivaldo Rodrigues de Macedo e Gicélio Teixeira Arraes e da Sra. Maria Ascelina Batista. Abaixo, constam as informações necessárias à caracterização da irregularidade e os fundamentos necessários à realização da audiência.
	Da audiência
Irregularidade: não apresentação da prestação de contas dos recursos desbloqueados e sacados do Contrato de Repasse 0279.326-13/2008 (Siafi 644367) .
Conduta: omitirem-se no dever de prestar contas dos recursos desbloqueados e sacados do Contrato de Repasse 0279.326-13/2008 (Siafi 644367) , contrariando o disposto no parágrafo único do art. 70 da Constituição Federal, o art. 145 do Decreto 93.872/1986, o art. 56 da Portaria Interministerial MPOG/MF/CGU 127/2008 e Cláusula Décima Segunda do Contrato de repasse, quando deveriam ter apresentado a prestação de contas dos referidos recursos.
Dispositivos violados: parágrafo único do art. 70 da Constituição Federal; art. 145 do Decreto 93.872/1986; art. 56 da Portaria Interministerial MPOG/MF/CGU 127/2008 e Cláusula Décima Segunda do contrato de repasse.
	Da citação
Qualificação do responsável: Centro de Estudos Ligados a Técnicas Alternativas - CELTA (CNPJ 05.920.411/0001-19) .
Quantificação do débito:
	Valor original 
	Data da ocorrência
	Débito/crédito

	R$ 16.740,00
	31/08/2009
	Débito

	R$ 6.196,00
	30/09/2009
	Débito

	R$ 18.080,78
	31/10/2009
	Débito

	R$ 15.910,22
	30/11/2009
	Débito

	R$ 17.414,45
	31/12/2009
	Débito

	R$ 7.338,00
	28/02/2010
	Débito

	R$ 12.010,00
	31/03/2010
	Débito

	R$ 3.580,00
	30/04/2010
	Débito

	R$ 2.962,34
	31/05/2010
	Débito

	R$ 5.085,00
	31/08/2010
	Débito

	R$ 2.570,30
	30/09/2010
	Débito

	R$ 3.310,00
	31/10/2010
	Débito

	R$ 1.000,00
	23/02/2011
	Débito

Valor total do débito atualizado até 31/10/2018: R$ 188.814,84.
Irregularidade: não comprovação da boa e regular aplicação dos recursos desbloqueados e sacados do Contrato de Repasse 0279.326-13/2008 (Siafi 644367) , em razão da omissão no dever de prestar contas, cujo prazo para apresentação expirou no dia 25/3/2017.
Conduta: não comprovar a boa e regular aplicação dos recursos desbloqueados e sacados do Contrato de Repasse 0279.326-13/2008 (Siafi 644367) , em razão da omissão no dever de prestar contas dos recursos recebidos, cujo prazo para apresentação expirou no dia 25/3/2017.
Dispositivos violados: parágrafo único do art. 70 da Constituição Federal; art. 145 do Decreto 93.872/1986; art. 56 da Portaria Interministerial MPOG/MF/CGU 127/2008 e Cláusula Décima Segunda do contrato de repasse.
Nexo de causalidade: a omissão no dever de prestar contas dos recursos desbloqueados e sacados do Contrato de Repasse 0279.326-13/2008 (Siafi 644367) , pactuado entre o o Ministério do Desenvolvimento Agrário e o Centro de Estudos Ligados a Técnicas Alternativas, resultou na presunção de dano ao erário pelo valor de R$ 112.197,09.
8.	Em cumprimento ao despacho do Exmo. Ministro Relator (peça 10) foram efetuadas a citação/audiência dos responsáveis. A CELTA foi devidamente citada por meio do Ofício 119/2019TCU/Secex-TCE (peça 21) , o qual foi devidamente recebido conforme AR (peça 34) . A audiência dos Srs. Josivaldo Rodrigues de Macedo e Gicélio Teixeira Arraes ocorreu por meio dos Ofícios 120/2019-TCU/Secex-TCE e 121/2019-TCU/Secex-TCE (peças 19-20) , os quais foram devidamente recebidos conforme ARs (peças 38 e 39) . A audiência da Sra. Maria Ascelina Batista se deu por meio do Ofício 122/2019-TCU/Secex-TCE (peça 18) , tendo apresentado suas razões de justificativa (peça 40) , embora não conste dos autos o Aviso de Recebimento.
9.	As alegações de defesa/razões de justificativa constam das peças 40-43.
EXAME TÉCNICO
10.	Quando da análise dos autos, foram descritos os argumentos apresentados pelos responsáveis, seguidos de suas respectivas análises.
Da Audiência
11.	Os Srs. Josivaldo Rodrigues de Macedo e Gicélio Teixeira Arraes e a Sra. Maria Ascelina Batista foram ouvidos em audiência para que apresentassem razões de justificativa quanto a não apresentação da prestação de contas dos recursos desbloqueados e sacados do contrato de repasse.
12.	O Sr. Josivaldo informa (peça 43) que não deve ser responsabilizado, pois assumiu a Coordenação Geral da CELTA no período de 19/1/2012 a 18/1/2014, enquanto que os saques dos recursos foram feitos no período de 19/8/2009 a 23/2/2011.
13.	O Sr. Gicélio Teixeira Arraes informa (peça 41) que não deve ser responsabilizado, uma vez que assumiu a Coordenação Geral da CELTA em 19/1/2014 e os saques dos recursos foram realizados no período de 19/8/2009 a 23/2/2011.
14.	A Sra. Maria Ascelina Batista informa (peça 40) que apenas iniciou seus trabalhos como Coordenadora Geral da CELTA em 13/2/2017, ou seja, dez dias antes da data final da vigência do contrato de repasse (23/2/2017) , e que os saques dos recursos ocorreram no período de 19/8/2009 a 23/2/2011.
15.	Os três responsáveis informaram ainda (peça 40, p. 6-33, peça 41, p. 6-33, e peça 43, p. 5-32) que conforme consta no Ofício 260/2018/SDR/SEAD/CCPR, datado de 20/12/2018, emitido pela Secretaria de Desenvolvimento Rural para a Superintendência Nacional de Transferência e Repasses da Caixa, foi proposta aprovação com ressalvas da prestação de contas da primeira parcela (final) do contrato de repasse, e que em razão disso a CELTA apresentou a prestação de contas referente à glosa de R$ 20.539,50 (Oficio 4/2019, datado de 31/1/2019, recebido na Caixa em 1º/2/2019) , aguardando novo parecer.
Análise
16.	Constata-se que os argumentos apresentados pelos três responsáveis se restringiram a mencionar o período que exerceram o cargo de Coordenadores no Centro de Estudos Ligados a Técnicas Alternativas e ao fato de ter sido aprovada a prestação de contas da primeira parcela do contrato de repasse. Tais argumentos não são suficientes para afastar a irregularidade, pois os responsáveis tinham a obrigação de apresentar a prestação de contas dos recursos desbloqueados e sacados, em vista do disposto na Cláusula Décima Segunda do contrato de repasse.
17.	Cumpre informar que a intempestividade na apresentação da prestação de contas poderia ser relevada nas situações em que ficasse comprovada a existência de razões plausíveis que justificassem a impossibilidade de apresentá-la no prazo determinado. O descaso dos responsáveis provocou a movimentação da Administração Pública, uma vez que o MDA instaurou a TCE, o Controle Interno a analisou, e a Unidade Técnica desta Corte de Contas produziu os exames que lhe competiam. Tudo isso gerou custos que foram provocados pela desídia dos responsáveis.
18.	No TC Processo 025.551/2017-5 a questão relativa à apresentação da prestação de contas fora do prazo, sem justificativas condizentes, foi abordada nos seguintes termos:
15. Nesse sentido, ainda que afastado o dano ao erário incialmente apontado neste processo, resta assente nos autos a falta de justificativa plausível para a omissão no dever de prestar contas. Em tais situações, a jurisprudência desta Corte é no sentido de aplicação ao responsável da multa prevista no art. 58, inciso I, da Lei 8.443/1992, conforme demonstra o enunciado abaixo, colhido da ferramenta de pesquisa desta Casa denominada Jurisprudência Selecionada (ementa do Acórdão 855/2015-TCU-Plenário, rel. Min. Vital do Rêgo) :
"A apresentação extemporânea da prestação de contas, sem atenuantes que justifiquem o atraso, permite a exclusão do débito, mas não elide a omissão inicial, cabendo o julgamento pela irregularidade das contas com a aplicação de multa".
19.	As razões de justificativa apresentadas, assim, não elidem as irregularidades apontadas. Portanto, cabe julgar irregulares as contas dos responsáveis, com fundamento no art. 16, inciso III, alínea "a", da Lei 8.443/1992, bem como aplicar-lhes a multa prevista no art. 58, inciso I, do mesmo diploma legal.
20.	Vale ressaltar que a pretensão punitiva do TCU, conforme Acórdão 1441/2016-TCU-Plenário, que uniformizou a jurisprudência acerca dessa questão, subordina-se ao prazo geral de prescrição indicado no art. 205 do Código Civil, que é de 10 anos, contado da data de ocorrência da irregularidade sancionada, nos termos do art. 189 do Código Civil, sendo este prazo interrompido pelo ato que ordenar a citação, a audiência ou a oitiva do responsável. No caso em exame, não ocorreu a prescrição, uma vez que os recursos foram desbloqueados em 12/8/2009 e os atos que ordenaram as audiências ocorreram em 11/1/2019.
Da Citação
21.	O Centro de Estudos Ligados a Técnicas Alternativas apresentou em suas alegações de defesa o Parecer 186/2018/CGCC/SDR/SEAD, de 5/11/2018, da Secretaria Especial de Agricultura Familiar e do Desenvolvimento Agrário (peça 42, p. 8-14) , no qual consta análise da documentação complementar e justificativas apresentadas pelo CELTA por meio do Oficio 28/2018, datado de 5/10/2018. No referido parecer foi informado que a execução física do contrato de repasse, no valor de R$ 118.198,35, foi aprovada com ressalvas, havendo glosa de R$ 20.539,50 em razão da ausência de documentação comprobatória.
22.	Além disso informou que em razão da aprovação com ressalvas da prestação de contas do contrato de repasse apresentou a prestação de contas relativa aos valores glosados, por meio do Oficio 4/2019, datado de 31 de janeiro de 2019, recebido na Caixa em 1º de fevereiro de 2019, e que estava aguardando a emissão de novo parecer.
23.	Quando da análise dos autos, o corpo técnico concluiu que não havia como afirmar que os valores glosados tinham sido aplicados no objeto do contrato de repasse, já que os relatórios, alguns deles apócrifos, não continham informações por meio das quais se poderia aferir em que datas foram realizadas as atividades e em que local aconteceram. Concluiu ainda que não havia elementos que se mostrassem hábeis a servir como meio de prova de realização das atividades em relação às quais houve glosa.
24.	Foi sugerido o julgamento pela irregularidade das contas do Centro de Estudos Ligados a Técnicas Alternativas, condenando-o ao pagamento da importância devida, com aplicação da multa prevista no art. 57 da Lei 8.443/1992.
Apresentação de Novos elementos posteriores à análise dos autos
25.	Contudo, posteriormente à análise dos autos foram juntados novos elementos ao processo com o objetivo de comprovar que houve execução integral do objeto do contrato de repasse (peças 44-46) .
26.	Na peça 44, a Caixa, por meio do Oficio 152/2019/GEGOP, de 25/3/2019, informa que o Centro de Estudos Ligados a Técnicas Alternativas apresentou a documentação pertinente à execução da operação, fato que descaracteriza o motivo da TCE, tendo declarado que os recursos transferidos tiveram boa e regular aplicação, que o objeto do contrato de repasse foi executado em conformidade com a legislação específica do programa e que os documentos relativos à prestação de contas encontram-se arquivados para fins de consulta.
27.	Tendo em vista que os objetivos previstos no contrato de repasse foram cumpridos, fica afastada a possibilidade de condenação da responsável ante a inexistência de débito.
CONCLUSÃO
28.	A partir dos elementos constantes dos autos conclui-se pela regularidade da aplicação dos recursos do contrato de repasse, devendo as contas do Centro de Estudos Ligados a Técnicas Alternativas ser julgadas regulares com ressalva.
29.	Todavia, como a prestação de contas foi apresentada fora do prazo, as contas de Josivaldo Rodrigues de Macedo, Gicélio Teixeira Arraes, Maria Ascelina Batista e CELTA devem ser julgadas irregulares com aplicação de multa.
PROPOSTA DE ENCAMINHAMENTO
30.	Diante do exposto, submetem-se os autos à consideração superior, propondo:
	a) julgar regulares com ressalva, nos termos do arts. 1º, inciso I, e 16, inciso II, e 23, inciso II, da Lei 8.443/1992, c/c os arts. 1º, inciso I, 208 e 214, inciso II, do Regimento Interno, as contas do Centro de Estudos Ligados a Técnicas Alternativas - CELTA (CNPJ 05.920.411/000119) , dando-lhe quitação; e
	b) julgar irregulares, com fundamento nos arts. 1º, I, e 16, III, "a", da Lei 8.443/1992, c/c os arts. 19, parágrafo único, e 23, III, da mesma lei, e com arts. 1º, I, e 209, I, 210, parágrafo segundo, e 214, III, do RI/TCU, as contas dos Srs. Josivaldo Rodrigues de Macedo (CPF XXX.975.993-XX) e Gicélio Teixeira Arraes (CPF XXX.034.194-XX) e da Sra. Maria Ascelina Batista (CPF XXX.604.973-XX) , Coordenadores Gerais do Centro de Estudos Ligados a Técnicas Alternativas - CELTA (CNPJ 05.920.411/000119) , à época dos fatos;
	c) aplicar individualmente aos Srs. Josivaldo Rodrigues de Macedo (CPF 298.975.99304) e Gicélio Teixeira Arraes (CPF XXX.034.194-XX) e a Sra. Maria Ascelina Batista (CPF XXX.604.973-XX) , a multa prevista no art. 58, I, da Lei 8.443/1992, fixando-lhes o prazo de quinze dias, a contar da notificação, para que comprovem, perante o Tribunal (art. 214, III, a, do Regimento Interno do TCU) , o recolhimento da dívida aos cofres do Tesouro Nacional, atualizada monetariamente desde a data do acórdão que vier a ser proferido por este Tribunal até a do efetivo recolhimento, se pagas após o vencimento, na forma da legislação em vigor;
	d) autorizar, desde logo, a cobrança judicial da dívida, caso não atendidas a notificação, na forma do disposto no art. 28, inciso II, da Lei nº 8.443/92;
	e) autorizar também, desde logo, se requerido, com fundamento no art. 28, inciso I, da Lei 8.443, de 1992 c/c o art. 217, §§ 1º e 2º do Regimento Interno, o parcelamento da dívida em até 36 parcelas, fixando-lhes o prazo de quinze dias, a contar do recebimento da notificação, para comprovarem perante o Tribunal o recolhimento da primeira parcela, e de trinta dias, a contar da parcela anterior, para comprovar os recolhimentos das demais parcelas, atualizadas monetariamente, na forma prevista na legislação em vigor, alertando o responsável de que a falta de comprovação do recolhimento de qualquer parcela importará o vencimento antecipado do saldo devedor, nos termos do § 2º do art. 217 do Regimento Interno deste Tribunal;
	f) enviar cópia do Acórdão a ser prolatado à Procuradoria da República no Estado do Piauí, nos termos do § 3º do art. 16 da Lei 8.443/1992, c/c o § 7º do art. 209 do Regimento Interno do TCU, para adoção das medidas cabíveis; e
	g) enviar cópia do Acórdão que vier a ser proferido ao Ministério da Agricultura, Pecuária e Abastecimento, e aos responsáveis, para ciência, informando que a presente deliberação, acompanhada do Relatório e do Voto que a fundamenta, está disponível para a consulta no endereço www.tcu.gov.br/acordaos, além de esclarecer que, caso requerido, o TCU poderá fornecer sem custos as correspondentes cópias, de forma impressa."
2.	Por sua vez, o representante do Ministério Público manifestou-se de acordo com a proposta da unidade técnica, nos seguintes termos:
"Trata-se de tomada de contas especial instaurada pelo Ministério do Desenvolvimento Agrário (MDA) , em virtude da omissão no dever de prestar contas dos recursos transferidos por meio do Contrato de Repasse 0279.326-13/2008 (Siafi 644367) , firmado com o Centro de Estudos Ligados a Técnicas Alternativas (CELTA) .
O objeto da avença era a realização de capacitação e intercâmbio para o fortalecimento dos agricultores familiares/pequenos produtores das comunidades tradicionais quilombolas e indígenas e demais públicos do Território Vale do Rio Guaribas, bem como a implantação de mandalas em comunidades quilombolas e a manutenção dos escritórios do colegiado e do Território, no Estado do Piauí. Foram repassados recursos federais da ordem de R$ 191.430,00, dos quais foram efetivamente desbloqueados pela interveniente (Caixa Econômica Federal) , R$ 118.724,20.
O relatório do tomador de contas concluiu pela existência de débito no valor histórico de R$ 116.643,30 (peça 5, p. 25-28) , sob a responsabilidade dos Srs. Francisco de Assis da Silva, Josivaldo Rodrigues de Macedo e Gicélio Teixeira Arraes, das Sras. Luisa Maria de Souza e Maria Ascelina Batista e do CELTA.
No âmbito deste Tribunal, procedeu-se à citação do CELTA, conforme orientação contida no despacho na peça 10, bem como à audiência dos Srs. Josivaldo Rodrigues de Macedo e Gicélio Teixeira Arraes e da Sra. Maria Ascelina Batista. O Sr. Francisco de Assis da Silva faleceu e não deixou bens, motivo pelo qual não foi ouvido.
Encontrando-se os autos em fase instrutiva, a Caixa Econômica Federal encaminhou ao Tribunal o expediente na peça 44, noticiando a aprovação com ressalvas da prestação de contas intempestivamente apresentada. Em simetria com tal entendimento, a proposta da unidade técnica é de julgar regulares com ressalvas as contas do CELTA e irregulares as dos demais responsáveis, com aplicação da multa cominada no art. 58, inciso I, da Lei 8.443/1992.
Manifesto anuência ao entendimento da SecexTCE quanto à reprovabilidade da conduta omissiva dos responsáveis, sobretudo por não terem sido apresentadas justificativas para tal comportamento. Conforme se extrai dos autos, os Srs. Josivaldo Rodrigues de Macedo e Gicélio Teixeira Arraes e a Sra. Maria Ascelina Batista foram notificados sobre a necessidade de apresentação da prestação de contas em 2013, 2014 e 2017, respectivamente, sem, contudo, adotarem providências para sanear a pendência.
Apenas em 31/1/2019, quando a TCE já se encontrava em curso neste Tribunal, a Sra. Maria Ascelina Batista encaminhou à Caixa Econômica Federal os elementos requeridos, fato que, por si só, não elide a irregularidade atinente à omissão inicialmente identificada. Em acréscimo às considerações da unidade técnica, transcrevo enunciado colhido da jurisprudência do TCU sobre o assunto:
Acórdão 4838/2017-TCU-Segunda Câmara
A apresentação intempestiva de documentação comprovando a boa e regular aplicação dos recursos financeiros recebidos da União elide o débito, mas não afasta a omissão inicial do gestor, ensejando a irregularidade das contas com a aplicação de multa ao responsável.
Ante o exposto, este membro do Ministério Público de Contas manifesta-se de acordo com a proposta formulada para estas contas especiais.
É o relatório.

não há

Procurador Sergio Ricardo Costa Caribé.

TOMADA DE CONTAS ESPECIAL. CONTRATO DE REPASSE. OMISSÃO NO DEVER DE PRESTAR CONTAS. CITAÇÃO. PRESTAÇÃO DE CONTAS EXTEMPORÂNEA. ATESTAÇÃO DA BOA E REGULAR APLICAÇÃO DOS RECURSOS PELO CONCEDENTE. CONTAS REGULARES COM RESSALVA. CONTAS IRREGULARES. MULTA. CIÊNCIA.

TOMADA DE CONTAS ESPECIAL (TCE)

Secretaria de Controle Externo de Tomada de Contas Especial (SecexTCE).

Cuidam os autos de tomada de contas especial instaurada pelo Ministério do Desenvolvimento Agrário (MDA) , em virtude da omissão no dever de prestar contas dos recursos transferidos por meio do Contrato de Repasse 0279.326-13/2008 (Siafi 644367) , firmado com o Centro de Estudos Ligados a Técnicas Alternativas (CELTA) .
2.	O mencionado ajuste tinha por objeto "a realização de capacitação e intercâmbio para o fortalecimento dos agricultores familiares/pequenos produtores das comunidades tradicionais quilombolas e indígenas e demais públicos do Território Vale do Rio Guaribas, bem como a implantação de mandalas em comunidades quilombolas e a manutenção dos escritórios do colegiado e do Território, no Estado do Piauí" (peça 3, p. 82) .
3.	Para a consecução dos objetivos do contrato de repasse foram previstos R$ 191.430,00 de recursos federais e R$ 6.280,84 a título de contrapartida. Do montante de recursos públicos, a interveniente, a Caixa Econômica Federal, repassou efetivamente R$ 118.724,20.
4.	O relatório do tomador de contas apontou, como responsáveis pelo débito no valor histórico de R$ 116.643,30, os Srs. Francisco de Assis da Silva, Josivaldo Rodrigues de Macedo e Gicélio Teixeira Arraes, as Sras. Luisa Maria de Souza e Maria Ascelina Batista e a entidade convenente.
II
5.	Em face da não apresentação da prestação de contas, procedeu-se à citação do CELTA e a audiência dos Srs. Josivaldo Rodrigues de Macedo e Gicélio Teixeira Arraes e da Sra. Maria Ascelina Batista. O Sr. Francisco de Assis da Silva, coordenador-geral da convenente no período em que os recursos repassados foram utilizados, não foi ouvido, em razão de seu óbito e do fato de não ter deixado bens a partilhar.
6.	Em 24/4/2019, a Caixa Econômica Federal encaminhou a este Tribunal o Ofício nº 0152/2019/GEGOP (peça 44) informando a aprovação com ressalvas da prestação de contas intempestivamente apresentada pelo Centro de Estudos Ligados a Técnicas Alternativas.
7.	Após o exame das alegações de defesa da convenente e das razões de justificativas dos demais responsáveis, a Secretaria de Controle Externo de Tomada de Contas Especial propõe julgar regulares com ressalvas as contas do CELTA e irregulares as dos demais responsáveis, com aplicação da multa cominada no art. 58, inciso I, da Lei 8.443/1992.
8.	A proposta da unidade técnica contou com a anuência do representante do Ministério Público.
III
9.	Acolho os pareceres precedentes e incorporo as análises efetuadas como razões de decidir, sem prejuízo das considerações a seguir.
10.	Os Srs. Josivaldo Rodrigues de Macedo e Gicélio Teixeira Arraes e a Sra. Maria Ascelina Batista se limitaram a mencionar o período que exerceram o cargo de coordenador do Centro de Estudos Ligados a Técnicas Alternativas e o fato de ter sido aprovada a prestação de contas da primeira parcela do contrato de repasse.
11.	Conforme disposto na cláusula décima segunda do contrato de repasse, os responsáveis tinham a obrigação de apresentar a prestação de contas dos recursos recebidos. Como bem ressaltou a unidade técnica, a intempestividade na apresentação da prestação de contas poderia, eventualmente, ser escusada caso "ficasse comprovada a existência de razões plausíveis que justificassem a impossibilidade de apresentá-la no prazo determinado", o que não se observa nos presentes autos.
12.	A apresentação intempestiva da prestação de contas pode eventualmente permitir a exclusão do débito, contudo, quando ausente justificativa plausível para omissão no dever de prestar contas, o julgamento pela irregularidade das contas e aplicação da multa prevista no art. 58, inciso I da Lei 8.443/1992, é medida que a jurisprudência desta Corte impõe.
13.	Dessa forma, considerando que as razões de justificativa apresentadas não elidem as irregularidades apontadas, cabe, como consignado, julgar irregulares as contas dos responsáveis e aplicar-lhes a multa do dispositivo mencionado.
14.	No que concerne ao débito pelo qual foi chamado aos autos o Centro de Estudos Ligados a Técnicas Alternativas, considerando a aprovação da prestação de contas apresentada extemporaneamente, conforme o expediente encaminhado pela Caixa, no qual declaram que os recursos tiveram boa e regular aplicação, cabe afastar o débito, conforme a manifestação da unidade técnica e do representante do parquet. As contas da convenente devem, assim, ser julgadas regulares com ressalva.
	Ante o exposto, em linha com os pareceres precedentes, voto no sentido de que o Tribunal adote o acórdão que ora submeto à deliberação deste Colegiado.
TCU, Sala das Sessões Ministro Luciano Brandão Alves de Souza, em 3 de setembro de 2019.
BENJAMIN ZYMLER 
Relator